【裁判字號】    96,上,654
【裁判日期】    970708
【裁判案由】    履行契約
【裁判全文】
臺灣高等法院民事判決                   96年度上字第654號
上  訴  人  乙○○
訴訟代理人  景熙焱律師
被  上訴人  甲○○
訴訟代理人  余忠益律師
上列當事人間請求履行契約事件，上訴人對於中華民國96年6月
29日臺灣臺北地方法院95年度訴字第1913號第一審判決提起上訴
，本院於97年6月24日言詞辯論終結，判決如下：
    主    文
原判決廢棄。
被上訴人在第一審之訴及假執行之聲請均駁回。
第一、二審訴訟費用由被上訴人負擔。
    事    實    及    理    由
一、被上訴人主張略以：被上訴人為訴外人廣榮營造工程有限公
    司（下稱廣榮公司）法定代理人，該公司承攬訴外人台北縣
    立崇林國中（下稱崇林國中）「台北縣立崇林國中第二期校
    舍新建工程（建築）、未完成及整修工程」（下稱系爭工程
    ），工程總價新台幣（下同）7860萬元。民國（下同）91年
    4月25日，兩造簽訂協議書共同承攬廣榮公司所負責系爭工
    程，兩造持股比例各為百分之五十，盈虧則依持股比例分配
    ，並以廣榮公司在訴外人彰化銀行林口分行所開設第0000
    0000000-000號帳戶做為共同收支帳戶。系爭工程於92年7
    月2日驗收合格，工程款經核算為7846萬7747元，業主於93
    年1月3日付清工程款。92年7月10日，廣榮公司與下包結算
    時雖有盈餘653萬9722元，但是此後陸續支出1001萬9831元
    工程款，故系爭工程虧損達348萬0109元，上訴人應分擔二
    分之一虧損即174萬0055元等語。於原審聲明：上訴人應給
    付被上訴人174萬0055元，及自起訴狀繕本送達之翌日起至
    清償日止，按週年利率百分之五計算之利息（原審為被上訴
    人勝訴判決，上訴人不服提起上訴）。並答辯聲明：上訴駁
    回。
二、上訴人則以：廣榮公司轉包下游廠商施作內容應與系爭工程
    相符，然比對崇林國中結算資料與廣榮公司下包契約文件，
    廣榮公司溢付訴外人常大班工程有限公司（下稱常大班公司
    ）167萬7308元、晨豐實業有限公司146萬9049元、誠鋼工程
    有限公司219萬8919元、正喬工程股份有限公司59萬0290元
    、欣亨室內設計有限公司26萬6613元。此外，保固金35萬
    4032元於保固期滿後即可領回，不應列入虧損。兩造均非營
    利事業，無須開立發票交易，故被上訴人以廣榮公司名義開
    立發票所生營業稅15萬1592元，上訴人亦毋須分攤。合計被
    上訴人溢列開支達670萬8303元，扣抵虧損348萬0109元後仍
    有結餘，被上訴人無從請求再為分擔等語，資為抗辯。並上
    訴聲明：(一)原判決廢棄。(二)上開廢棄部分，被上訴人第一審
    之訴及假執行之聲請均駁回。(三)如受不利判決，願供擔保請
    准宣告免為假執行。
三、兩造不爭執事實：
  (一)被上訴人為廣榮公司法定代理人，該公司承攬崇林國中系爭
    工程，總價為7860萬元。
  (二)91年4月25日，兩造簽訂協議書共同承攬系爭工程，持股比
    例各為百分之五十，盈虧則依持股比例分配，並以廣榮公司
    在訴外人彰化銀行林口分行所開設第00000000000-000號帳
    戶為共同收支帳戶。系爭工程於92年7月2日經業主崇林國中
    驗收合格，工程款經核算為7846萬7747元，崇林國中於93年
    1月3日付清工程款。
  (三)92年7月10日，廣榮公司與下包結算時尚餘653萬9722元。
四、被上訴人主張92年7月10日以後仍有1001萬9831元支出，故
    系爭工程虧損348萬0109元云云；上訴人則辯稱被上訴人溢
    列開支達670萬8303元，系爭工程實無虧損等語。茲就兩造
    論點分述如下。
五、被上訴人主張尚應支付下包常大班公司工程款151萬8978元
    ，上訴人辯稱廣榮公司委由訴外人承展公司以325萬6582元
    清運廢棄物，而常大班公司為廢棄物大宗，清運費用得與常
    大班公司尾款抵銷，況且其施作項目超出崇林國中結算金額
    15萬8830元，合計溢列支出167萬7308元等語。經查：
  (一)被上訴人主張其以330萬7582元委請承展公司清運廢棄物，
    經扣回5萬1000元，合計支付清運費用325萬6582元，此為上
    訴人所不爭執（見本院卷第82頁），應認被上訴人此部分支
    出為真實。上訴人雖以工程廢棄物多為常大班公司為所遺留
    ，該公司應負擔前開清運費用云云置辯；然上訴人並未舉證
    證明承展公司清運廢棄物多為常大班公司所遺留，況依契約
    自由原則，工程廢棄物得約定由承攬契約任一方負責，上訴
    人又未證明常大班公司依約須清運廢棄物，則其主張常大班
    公司應負擔清運費用並與工程款抵銷，尚非可取。
  (二)依崇林國中97年2月22日北縣崇中總字第0970000626號函所
    附系爭工程決算書（下稱決算書）第32項「內牆貼磁磚20 x
    20」數量僅為99㎡（見本院卷第180頁），惟被上訴人所提
    出常大班公司91年12月31日工程計價請款單第11項所載數量
    則為310㎡（見本院卷第70頁），以單價130元計算，溢列2
    萬7430元〔（310-99）x130=27,430〕。決算書第33項「內
    牆貼馬賽克4.5 x 4.5」數量僅有743㎡（見本院卷第（180
    頁），而前開請款單第12項所列數量為1400㎡，單價200元
    （見本院卷第70頁），溢列13萬1400元〔 (0000-000)x200=
    1 31, 400〕。合計被上訴人溢列此部分工程支出15萬8830
    元（27,430+13 1, 400=158,830）。
  (三)被上訴人雖辯稱上訴人已簽認常大班公司91年12月31日請款
    單，事後不得剔除部分費用云云；惟前開請款單雖經上訴人
    簽認（見本院卷第70頁），僅係簽認系爭工程之支出，仍應
    以常大班公司施作於系爭工程為前提，被上訴人就常大班公
    司施作數量有前揭短少情事始終無法解釋，所辯即非可採。
六、被上訴人主張廣榮公司應支付晨豐實業有限公司工程款386
    萬8176元，上訴人則辯稱其中146萬9049元係溢付。經查：
  (一)決算書第33項「內牆貼馬賽克4.5 x 4.5」數量為743㎡（本
    院卷第180頁），但晨豐實業有限公司91年12月31日工程計
    價請款單第3項則記載數量為2萬5475才，每才19元（本院卷
    第110頁），以11才折合1㎡計算，2萬5475才為2316㎡，請
    款單超出結算書1573㎡，溢列32萬8757元（1573x11x19=328
    ,757）。
  (二)決算書第44項「貼瓷質小口磚（混色貼）4.5x9.5」數量為
    10057㎡（本院卷第181頁），但該公司請款單第1項則記載
    為11萬8998才即1萬0818㎡，每才12元（本院卷第110頁），
    溢列10萬0452元〔 (10,818-10,057)x11x12=100,452〕
  (三)決算書第45項「貼玻璃馬賽克（含深色）」數量為3660㎡（
    本院卷第181頁），但該公司請款單第2項則記載馬賽克共5
    萬0922才即4629㎡，每才13.5元（本院卷第110頁），溢列
    14 萬3897元〔（0000-0000）X11X13.5元=143897，元以下
    四捨五入〕。至於決算書第45項之數量為3660㎡，上訴人主
    張決算書數量僅有3636㎡，顯係誤會，故為本院所不採。
  (四)晨豐實業有限公司於請款書第9項記載「窯燒花崗石10 x 10
    x 1.5」共145440片，每片5元（本院卷第110頁），但是該
    公司承攬書則載明每才單價5.50元（見本院卷第171頁背面
    ），每才約相當於上開石材9片，故每片石材單價為0.605元
    ，合計145440片價差為63萬9208元〔（5-0.605）x145440=
    639, 208，元以下四捨五入）
  (五)晨豐實業有限公司於請款書第6項「20 x 20止滑磚」數量16
    830片共13萬4640元，第8項「20 x 20水箱磚」8820片共5
    萬5566，第10項「窯燒花崗石（三角、梯形）」2874片共2
    萬2992元（本院卷第110頁），均未見於決算書所載工程，
    應屬溢列。合計該公司溢列工程款達142萬5512元（328,
    757+100,452+143897+639,208+134,640 +55,566 +22,992
    =0000000）
  (六)被上訴人雖以請款單業經上訴人簽認置辯，然請款單數量與
    項目既有前開不符情事，而被上訴人迄未就此解釋，所辯即
    非可取。至於上訴人另主張晨豐實業有限公司請款單第8項
    所載「內牆貼磁磚20 x 20」8820片，每片單價6.3元，溢領
    3 萬9974元云云（見本院卷第259至260頁），顯係將請款單
    第8項「20 x 20水箱磚」誤為「內牆貼磁磚20 x 20」，且
    與本段第(五)小段內容重複計算，故非可採。
七、被上訴人主張應支付誠鋼工程有限公司本約工程款367萬元
    、追加工程款166萬2541元云云，被上訴人辯稱該公司溢列
    工款款254萬9961元，扣除追減35萬1042元後，仍溢列219萬
    8919 元等語。經查：
  (一)依據崇林國中決算書第134項「3鋼板維修門」數量為8樘（
    見本院卷第183），但是誠鋼工程有限公司追加款、尾款明
    細B3所載數量為19樘，單價3200元（見本院卷第109頁），
    溢列3萬5200元〔（19-8）x3,200 = 35,200〕。決算書第
    106項「不鏽鋼門檻」數量為20M（見本院卷第183頁），前
    開明細B8數量則為49M，單價700元（見本院卷第109頁），
    溢列2萬0300元〔（49-20）x 700元=20,300〕。至於明細B4
    所列「一期圍牆不鏽鋼欄杆」91萬0272元、B5「二期圍頂斗
    之採光罩」28萬5000元、B9「禮堂不鏽鋼4"排水管」1萬
    8000元、B10「禮堂木作加強件」5000元均未見於決算書各
    項工程，實屬溢列。合計溢列金額達101萬7272元（35,200
    +910, 272 +285,00 + 20,300 + 18,000 +5,000 = 1,017,
    272）
  (二)再依決算書第77項「普通教室，研討室護欄」數量為106M（
    見本院卷第182頁），然誠鋼工程有限公司於前開明細Ｃ欄
    所列數量為132M，單價為1722元（見本院卷第109頁），溢
    列4 萬6072元〔（132-106）x 1772=46, 072〕。決算書第
    108項「水平式欄杆」數量為646M（見本院卷第183頁），該
    公司明細Ｃ欄數量則為755M，單價1293元（見本院卷第109
    頁），溢列14萬0937元〔（755-646）x1293=140,937〕。決
    算書第110項「櫸木扶手毛絲面欄杆」所列數量為75M（見本
    院卷第182頁），明細Ｃ欄則為106M，單價718元（見本院卷
    第109頁），溢列2萬2258元〔（106-75）x 718元=22,258〕
    。又上開明細Ｃ欄所列追加工程「一期圍牆欄杆」，數量
    541M，單價1724元（見本院卷第109頁），則未見於決算書
    ，此部分88萬7164元亦應剔除（541 x 1724=932684，但上
    訴人僅主張887,164元）。合計該公司就明細Ｃ欄工程溢列
    款項達109萬6431元（46, 072 +140, 937 +22,258 +
    887,164 = 1,096,431），加計前段溢列金額共計為211萬
    3703元（1,017,272元+1,096,431=0000000），扣除追減數
    額35萬1042元，仍溢列176萬2661元（0000000-000000=
    0000000）。
  (三)被上訴人雖以廣榮公司與誠鋼工程有限公司於91年7月10日
    所簽訂承包工程承攬書及前開明細（見本院卷第106至109頁
    ），據以證明確有上開各項支出；然被上訴人未能就明細與
    決算書差額提出合理說明，所辯即非可取。又上開明細所載
    B1 「SD8烤漆防火門」6樘、B2「SD9烤漆防火門4樘」（見
    原審卷(二)第21頁），並未逾決算書第132項「SD8烤漆防火門
    」所載8樘、第133項「D9烤漆防火門」所載7樘（見本院卷
    第183頁），上訴人空言否認該公司此部分工程款，尚屬無
    據。
八、被上訴人主張廣榮公司應支付正喬工程股份有限公司工程款
    206萬1422元，上訴人則辯稱其中75萬4148元屬溢列等語。
    經查：
  (一)依據崇林國中決算書第52項「暗架沖孔方塊鋁板天花」數量
    為482㎡（見本院卷第181頁），但是正喬公司92年4月4日工
    程計價請款單所載數量為511.5㎡，單價972元（見原審卷(二)
    第125頁），溢列2萬8674元〔（511.5-482）x972元  =28,
    674〕。決算書第53項「半明架沖孔方塊鋁板天花板」數量
    為88㎡（見本院卷第181頁），前開請款單數量則為621㎡，
    單價785元（見原審卷(二)第125頁），溢列41萬8405元〔（
    621-88）x785=418,405〕。決算書第55項「PU發泡天花板」
    數量為599㎡（見本院卷第181頁），前開請款單數量則為
    752㎡，單價315元（見原審卷(二)第125頁），溢列4萬8195元
    〔（752-599）x315=48195）。被上訴人支付該公司35萬元
    ，會計科目為退還保留款20萬6142元、追加工程款16萬3858
    元，雖有現金支出傳票及支票在卷可稽（見原審卷(二)第127
    頁），然未舉證證明追加工程款為系爭工程之一部，故追加
    工程款14萬3858元仍應扣除（因廣榮公司僅支付35萬元，扣
    除20萬6142元保留款後，溢付14萬3858元；上訴人主張此部
    分溢付16萬3858元，就超14萬3858元部分並不可取）。合計
    此部分溢列款項共63萬9132元（28674+418405+48195
    +143858=639132）。
  (二)被上訴人雖以兩造92年3月16日崇林國中協力廠商處理原則
    第1項規定「估算數量以業主核計數量為準，小包實作數量
    超出業主合約數量者，於完工驗收後再檢討協商」為應付工
    程款之證據（見原審卷(一)第71頁），然被上訴人並未能證明
    正喬公司確有請款單與現金支出傳票所載數量，是以該公司
    施作數量仍應以決算書為準，被上訴人所辯尚非可取。
九、被上訴人主張廣榮公司支付欣亨室內設計有限公司171萬
    5277元，上訴人稱其中26萬6613元係溢列。經查：
  (一)依據崇林國中決算書第40項「橡木實木窗台板」數量為439M
    （見本院卷第181頁），但是欣亨室內設計有限公司92年3月
    6日工程計價請款單則記載為493㎡，單價280元（見本院卷
    第237頁），溢列1萬5120元〔（493-439）x 280= 15,120〕
    。決算書第100項「六分木心板窗簾盒」數量為112M（見本
    院卷第182頁），前開請款單則記載為335㎡，單價160/M（
    見本院卷第237頁），溢列3萬5680元〔（335-112）x 160
     = 35,680）。該公司93年1月19日列計木作工程（追加款）
     21萬5813元（見本院卷第235頁），未見於決算書，自應剔
     除。合計此部分溢列工程款26萬6613元〔15,120+35,680+
     215,813=266613〕
  (二)被上訴人雖主張聲請傳喚欣亨室內設計有限公司人員作證，
    然其未能說明請款單與崇林國中決算書差異，自應以崇林國
    中決算書所記載工程項目與數量為準。
十、被上訴人認為廣榮公司所支出營業稅15萬1592元，應由兩造
    分擔，保固金35萬4032元尚未取回，得列為成本云云，上訴
    人則反對分擔此部分費用。經查：
  (一)系爭工程係由廣榮公司向崇林國中承攬，此為兩造所不爭，
    則廣榮公司因系爭工程所簽發統一發票致生營業稅，亦為兩
    造所預見，應屬兩造合作之必要費用，應由兩造共同負擔。
    況且上訴人自91年7月2日迄92年4月7日已簽認多筆稅金開支
    ，有工程請款單在卷可稽（見本院卷第118至133頁），則上
    訴人爭執最後一筆稅金15萬1592元不應負擔，即非可取。
  (二)上訴人雖稱保固金35萬4032元於保固期滿即可取回云云；惟
    上訴人並未證明系爭工程保固期已屆滿，其辯稱應刪除此部
    分費用之分攤，尚非可取。
  (三)合計被上訴人溢列常大班公司15萬8830元、晨豐公司142 萬
    5512元、誠鋼公司176萬2661元、正喬公司63萬9132元、欣
    亨公司26萬6613元、保固金35萬4032元，共計425萬2748元
    （158830+0000000+0000000+639132+266613+354032=
    0000000），抵付被上訴人所稱虧損348萬0109元後，系爭工
    程尚有盈餘77萬2639元（0000000-0000000=772639)；是被
    上訴人請求上訴人分擔虧損，顯屬無據。
十一、綜上所述，被上訴人基於合作協議請求上訴人分擔虧損174
    萬0055元及自起訴狀繕本送達之翌日（即95年12月23日）起
    至清償日止，按週年利率百分之五計算之利息，為無理由，
    不應准許，其假執行之聲請亦失所附麗，應併予駁回。原審
    判命上訴人給付並為假執行之宣告，自有未洽。上訴意旨指
    摘原判決不當，求予廢棄改判，為有理由。應由本院予以廢
    棄改判。
十二、本件為判決基礎之事證已明，被上訴人聲請訊問張清華建築
    師以明瞭常大班公司等下包商施工情形，本院審酌轉包關係
    存在於廣榮公司與下包廠商間，被上訴人始終無法說明轉包
    項目、數量與決算書不符之緣由，故本院認為並無訊問建築
    師必要。至兩造其餘主張、陳述及所提證據，經審酌後，認
    均與本件結論無礙，不再一一論列，併予敘明。
十三、據上論結，本件上訴為有理由，依民事訴訟法第450條、第
    78條，判決如主文。
中    華    民    國    97    年    7     月    8     日
                    民事第十三庭
                        審判長法  官  黃嘉烈
                              法  官  楊絮雲
                              法  官  吳燁山
正本係照原本作成。
如不服本判決，應於收受送達後20日內向本院提出上訴書狀，其
未表明上訴理由者，應於提出上訴後20日內向本院補提理由書狀
（均須按他造當事人之人數附繕本）上訴時應提出委任律師或具
有律師資格之人之委任狀；委任有律師資格者，另應附具律師資
格證書及釋明委任人與受任人有民事訴訟法第466條之1第1項但
書或第2項（詳附註）所定關係之釋明文書影本。
中    華    民    國    97    年    7     月    9     日
                              書記官  于  誠
附註：
民事訴訟法第466條之1（第1項、第2項）：
對於第二審判決上訴，上訴人應委任律師為訴訟代理人。但上訴
人或其他法定代理人具有律師資格者，不在此限。
上訴人之配偶、三親等內之血親、二親等內之姻親，或上訴人為
法人、中央或地方機關時，其所屬專任人員具有律師資格並經法
院認為適當者，亦得為第三審訴訟代理人。


司法院資訊處製作；財團法人民間司法改革基金會備份。
